【裁判字號】    89,訴,495
【裁判日期】    890802
【裁判案由】    塗銷抵押權設定登記
【裁判全文】
臺灣屏東地方法院民事判決  八十九年度訴字第四九五號
    原      告  甲○○○
    訴訟代理人  黃光宇律師
    被      告  台灣糖業股份有限公司
                            設台北市大安區○○○路○段二六六之一號
    法定代理人  丙○○      住.
    訴訟代理人  乙○○      住.
    複  代理人  劉錫純      住.
                李羿慧      住.
右當事人間塗銷抵押權設定登記事件，本院判決如左：
    主    文
原告之訴駁回。
訴訟費用由原告負擔。
    事    實
甲、原告方面：
  一、聲明：被告應將坐落屏東市○○段一八五二之○○五三地號，面積八十八平方
      公尺土地及其上屏東市○○段○○三九二建號，門牌號碼屏東市○○里○鄰○
      ○路二九二號之建物，以屏東縣屏東地政事務所民國八十一年屏登字第○四○
      ○一八號收件，所為本金最高限額新臺幣（下同）一百萬元之抵押權設定登記
      及以屏東縣屏東地政事務所民國八十四年屏登字第○二六三七二號收件，所為
      本金最高限額三百萬元之抵押權設定登記均予塗銷。
  二、陳述：
    (一)按抵押權之成立，以債權已存在為前提，債權若不存在，抵押權亦不成立，而
      抵押權之成立違反其成立上之從屬性者，應屬無效。故縱有抵押權登記，該抵
      押權亦屬無效，抵押人自得訴請塗銷抵押權登記。查本件系爭土地登記簿謄本
      及建物謄本之他項權利部記載，原告為債務人及義務人，但原告與被告間從未
      有生意往來，亦無債之發生原因存在，被告並無既存之債權，亦無基本契約為
      擔保債權發生之基礎關係，將來亦確定不會發生債權，其原擔保之存續期間所
      可發生之債權，已確定不存在，依抵押權之從屬性，應許抵押人請求塗銷抵押
      權設定登記，亦有最高法院七十六年二月十日七十六年度第三次民事庭會議可
      憑。
    (二)對被告抗辯所為之陳述：
    1.查本件土地登記簿謄本及建物謄本中他項權利部既載債務人為原告甲○○○，
      設定義務人亦為原告，權利人則為被告台灣糖業股份有限公司，上述登記依民
      法第七百五十八條規定已生不動產物權變動之效力，亦即足以表彰其物權已變
      動及變動後之現有狀態，不僅不受其原因行為效力之影響，且此項登記，依土
      地法規定有絕對效力，是本件原告為債務人及義務人十分明確。
    2.又依鈞院檢察署八十六年度偵字第一五四三號不起訴處分書記載略以代書楊美
      洲到庭證稱：有一個台糖的職員，交給我一份他項權利證明書（標的物是屏東
      市○○段一八五二之五三地號），叫我如同這張辦理，因為上面義務人，債務
      人是甲○○○等語。另證人即台糖公司職員何泂滄亦證稱：「八十一年設定抵
      押權均以甲○○○為債務人兼義務人。」是本件最高限額抵押權所擔保之債權
      ，應是被告對原告之債權，而被告卻一再主張其雖對原告無債權存在，惟對訴
      外人陳建城有債權存在，自為本件最高限額抵押權擔保之範圍，其主張應非合
      法。
  三、證據：提出土地及建物登記謄本、民事庭會議影本各一份為證。
乙、被告方面：
  一、聲明：請求判決駁回原告之訴。
  二、陳述：
    (一)原告於八十一年及八十四年度間固以其債務人兼義務人，將其所有之系爭土地
      及建物設定抵押權予被告，惟實際上兩造間有合意以系爭土地設定抵押權，用
      以擔保訴外人陳建城與被告之間貸款債務，僅因代書辦理登記作業錯誤，將原
      告併列債務人身分，且漏載明訴外人陳建城為債務人，是兩造既合意以系爭抵
      押權擔保陳建城債務，且陳建城至今確實仍欠被告貸款四百餘萬元尚未清償，
      是原告依兩造之間原有合意約定，原配合辦理抵押權更正，方屬允當，殊無原
      告得以現今兩造間無債權債務關係請求塗銷之權利。
    (二)兩造既於辦理系爭抵押權之時，業已合意以此擔保債務人陳建城之債務，且此
      項約定至今仍屬有效，並未失效，原告自應受此契約之拘束，且配合辦理系爭
      抵押權更正事宜，殊無現今任其訴請塗銷之理。尤其訴外人陳建城積欠被告貨
      款至少四百三十三萬五千九百九十四元，業經判決確定，是本件原告自應依照
      原合意，履行物上保證人之責任。
    (三)系爭抵押權之存續期間係自八十四年八月三十一日起至一一四年八月三十一日
      止，共計三十年，係屬最高限額抵押，並非一般抵押權，是兩造所約定之期限
      既尚未屆至，則在此一範圍內所發生之不特定債權，自均係系爭抵押權所擔保
      之債權。故縱兩造間未有債權債務關係，既然系爭抵押權存續期間仍未屆期，
      且兩造間亦非全無新債權債務產生可能，是原告在未經被告同意前，殊無單方
      面可訴請塗銷之權利。
    (四)至於原告主張依據最高法院七十六年第三次民事庭會議決定得塗銷系爭抵押權
      云云，惟觀該次民事庭會議決議之內容，係謂「然若其擔保之債權所由生之契
      約已合法終止（或解除或以其他原因而消滅），且無既存之債權，而將來亦確
      定不再發生債權，其原擔保之存續期間內所可發生之債權，已確定不存在，．
      ．．」情況下，始得塗銷未到期之最高限額抵押權，然觀之兩造之間約定，其
      原設定抵押權之目的乃在於擔保訴外人陳建城所積欠被告公司之貨款，且陳建
      城亦確實積欠被告四百三十餘萬元尚未清償，是依兩造間之約定，原告不得主
      張塗銷。
  三、證據：提出本院檢察署檢察官八十六年度偵字第一五四三號不起訴處分書、本
      院八十七年度訴字第二○六號民事判決、台灣高等法院高雄分院八十八年度上
      字第三五號裁定、最高法院七十六年第三次民庭會議節錄影本各一份為證。
丙、本院依職權函屏東地政事務所調取系爭抵押權登記之相關申請資料，並依職權調
    閱本院八十六年度偵字第一五四三號及台灣南投地方法院檢察署檢察官八十五年
    度偵字第三一五八號偵查案卷。
    理    由
一、原告起訴主張系爭土地登記簿謄本及建物謄本之他項權利部記載，債務人及義務
    人均為原告，權利人則為被告公司，上述登記依民法第七百五十八條規定已生不
    動產物權變動之效力，且依土地法規定此項登記具有絕對效力，不受其原因行為
    效力之影響，故本件最高限額抵押所擔保之債權，應係被告對原告之債權。然原
    告與被告間並無既存之債權債務關係存在，亦無基本契約為擔保債權發生之基礎
    關係，將來亦確定不會發生債權，其原擔保之存續期間所可發生之債權，已確定
    不存在，依抵押權之從屬性，應許原告即抵押人請求被告將坐落屏東市○○段一
    八五二之○○五三地號，面積八十八平方公尺土地及其上屏東市○○段○○三九
    二建號，門牌號碼屏東市○○里○鄰○○路二九二號之建物，以屏東縣屏東地政
    事務所民國八十一年屏登字第○四○○一八號收件所為本金最高限額一百萬元之
    抵押權設定登記及以屏東縣屏東地政事務所民國八十四年屏登字第○二六三七二
    號收件所為本金最高限額三百萬元之抵押權設定登記均予塗銷等語。
二、被告則以兩造間係約定以系爭抵押權設定來擔保訴外人陳建城與被告之間貸款債
    務，僅因代書辦理登記作業錯誤，將原告併列債務人身分，漏載明陳建城為債務
    人，而陳建城至今仍積欠被告貸款四百三十三萬五千九百九十四萬元尚未清償，
    業經判決確定，且此項約定並未失效，是原告應依兩造間之合意，配合辦理抵押
    權更正，殊無原告得以現今兩造間無債權債務關係請求塗銷之權利。再系爭最高
    限額抵押權之存續期間係自八十四年八月三十一日起至一一四年八月三十一日止
    ，兩造所約定之期限顯尚未屆至，故在該存續期間內所發生之不特定債權，自均
    為系爭抵押權所擔保之債權。縱兩造間未有債權債務關係，因系爭抵押權存續期
    間仍未屆至，且兩造間亦非全無新債權債務產生可能，是原告在未經被告同意前
    ，殊無單方面可訴請塗銷之權利。又最高法院七十六年第三次民事庭會議決定之
    內容，係在其所擔保之債權所生之契約已合法終止或解除或以其他原因消滅，且
    無既存之債權，而將來亦確定不再發生債權，其原擔保之存續期間內所可發生之
    債權，已確定不存在之情況下，始得塗銷未到期之最高限額抵押權，然兩造間設
    定抵押權之目的乃在於擔保訴外人陳建城所積欠被告公司之貨款，且陳建城仍積
    欠被告借款尚未清償，是原告不得訴請塗銷等語置辯。
三、原告起訴主張坐落屏東市○○段一八五二之○○五三地號，面積八十八平方公尺
    土地及其上屏東市○○段○○三九二建號，門牌號碼屏東市○○里○鄰○○路二
    九二號之建物，以屏東縣屏東地政事務所民國八十一年屏登字第○四○○一八號
    收件所為本金最高限額一百萬元之抵押權設定登記及以屏東縣屏東地政事務所民
    國八十四年屏登字第○二六三七二號收件所為本金最高限額三百萬元之抵押權設
    定登記，其債務人及義務人均記載為原告，權利人則為被告，原告與被告間並無
    既存之債權債務關係存在等情，有土地及建物登記謄本各一份在卷可稽，復經本
    院依職權函屏東縣屏東地政事務所調取系爭抵押權登記申請之相關資料，有屏東
    縣屏東地政事務所八十九年六月八日八九屏所地一第九四六三號函及所附之土地
    登記申請書及其卷附證明文件一份在卷可稽，且為兩造不爭執，自堪信為真實。
四、按所謂最高限額之抵押契約，係指所有人提供抵押物，與債權人訂立在一定金額
    之限度內，擔保現在已發生及將來可能發生之債權之抵押權設定契約而言。此種
    抵押權所擔保之債權，除訂約時已發生之債權外，即將來發生之債權，在約定限
    額之範圍內，亦為抵押權效力所及。雖抵押權存續期間內已發生之債權，因清償
    或其他事由而減少或消滅，原訂立之抵押契約依然有效，嗣後在存續期間內陸續
    發生之債權，債權人仍得對抵押物行使權利。此種抵押契約定有存續期間者，訂
    立契約之目的，顯在擔保存續期間內所發生之債權，凡在存續期間內所發生之債
    權，皆為抵押權效力所及，於存續期間屆滿前所發生之債權，債權人在約定限額
    範圍內，對於抵押物均享有抵押權，除債權人拋棄為其擔保之權利外，自無許抵
    押人於抵押權存續期間屆滿前，任意終止此種契約。縱另嗣後所擔保之債權並未
    發生，僅債權人不得就未發生之債權實行抵押權而已，非謂抵押人得於存續期間
    屆滿前終止契約而享有塗銷抵押權設定登記之權利。次按抵押權為不動產物權，
    非經登記，不生效力，抵押權人僅能依設定登記之內容行使權利，是抵押債務人
    究為何人，應以設定登記之內容為準，有最高法院六十六年度台上字第一○九七
    號、七十二年度台上字第二四三二號判例可資參照。又一般抵押權與最高限額抵
    押權之性質不同，前者必須先有債權存在，而後始得為擔保該債權而設定抵押權
    ；後者係為擔保現在已發生或將來可能發生之債權，提供不動產以為擔保，至設
    定抵押權時，所擔保之債權是否存在，在所不問，將來所發生之債權，祇須在抵
    押權存續期間內，仍為抵押權效力所及（最高法院七十一年度台上字第四九六二
    號判決同此意旨），是最高限額抵押為抵押權從屬性之例外，抵押權之成立存續
    及消滅均不從屬於主債權。經查：
  (一)兩造間合意對系爭土地設定抵押權，係用以擔保訴外人陳建城與被告間之貸款債
    務，業經訴外人陳建城、葉金發於偵查中陳明（見八十五年八月二十三日及同年
    九月十九日偵訊筆錄），且陳建城於八十五年十月十五日偵訊時陳稱：（為何他
    項權利證明書上之債務人是甲○○○？）甲○○○是連帶保證人等語明確，經本
    院依職權調閱台灣南投地方法院檢察署檢察官八十五年度偵字第三一五八號偵查
    卷經核屬實，且為被告所不爭執。是兩造間確實曾約定由原告對訴外人陳建城與
    被告間之貸款債務負擔連帶保證責任，並提供土地設定抵押權擔保前開債務。
  (二)又訴外人陳建城迄今仍積欠被告四百三十三萬五千九百九十四萬元，業經判決確
    定，有原告提出之本院八十七年度訴字第二○六號判決、台灣高等法院高雄分院
    八十八年度上字第三五號民事判決及裁定各一份在卷可稽。
  (三)揆之前揭說明，被告即抵押權人僅能依設定登記內容行使權利，而系爭土地登記
    簿謄本及建物謄本中他項權利部既明確登載債務人為原告甲○○○，故本件抵押
    權自應審酌原告對於被告是否負有債務，而為應否准許塗銷登記之判斷。而承前
    所述，兩造間曾合意就訴外人陳建城對被告之債務負連帶保證責任，是原告對被
    告應負有保證責任。又退步言之，縱認兩造間並無任何債權債務關係存在，然系
    爭最高限額抵押權之存續期間係自八十四年八月三十一日起至一一四年八月三十
    一日止，在存續期間未屆滿前所發生之不特定債權，均仍為系爭最高限額抵押權
    擔保範圍內之債權，而在系爭最高限額抵押權存續期間未屆滿前，兩造間亦非全
    無新債權債務產生可能，故除被告拋棄為其擔保之權利外，自無許原告於抵押權
    存續期間屆滿前，任意終止此種契約。換言之，縱嗣後所擔保之債權並未發生，
    僅係被告不得就未發生之債權實行抵押權，原告尚不得於存續期間屆滿前終止契
    約而享有塗銷抵押權設定登記之權利。
五、綜上所述，原告起訴請求塗銷系爭抵押權設定登記，為無理由，不應准許。
六、本件判決之基礎已臻明確，兩造其餘攻擊防禦方法及舉證，核與判決無影響，爰
    不另一一論述，併此敘明。
七、結論：原告之訴為無理由，依民事訴訟法第七十八條，判決如主文。
中      華      民      國      八十九      年      八      月    二    日
                                    臺灣屏東地方法院民事第一庭
~B審判長法官  李麗芳
~B法      官  洪乙心
~B法      官  沈佳宜
右為正本係照原本作成。
如不服本判決，應於送達後廿日內，向本院提出上訴狀。
~B法院書記官  黃秀梅
中      華      民      國    八十九    年      八      月      四      日


司法院資訊處製作；財團法人民間司法改革基金會備份。
